最高法院民事判決　　　　　　　　　　　　　　　　八十六年度台上字第六七四號
　　上　訴　人　庚 ○ ○
　　　　　　　　乙○○○
　　共　　　同
　　訴訟代理人　林 俊 雄律師
　　被 上訴 人　丙○○○
　　　　　　　　甲 ○ ○
　　　　　　　　丁 ○ ○
　　　　　　　　戊○○○
　　　　　　　　己 ○ ○
右當事人間請求拆屋還地事件，上訴人對於中華民國八十四年十月三十日台灣高等法
院台中分院第二審更審判決（八十四年度上更(二)字第三三號），提起上訴，本院判決
如左：
    主  文
上訴駁回。
第三審訴訟費用由上訴人負擔。
    理  由
本件上訴人主張：坐落台中市○區○○段九小段八號及同小段八之四號土地（以下簡
稱系爭土地）為伊及訴外人林照明所共有。被上訴人丙○○○、丁○○、戊○○○分
別占有如第一審判決附圖（以下簡稱附圖）所示Ｄ、Ｃ、Ｂ部分建築房屋，門牌號碼
依序為台中市○○路○段一六二、一六四、一六六號、被上訴人甲○○、己○○分別
在上開一六二、一六六號房屋居住。被上訴人均屬無權占有等情。求為命被上訴人甲
○○、己○○自其所居住房屋遷出；丙○○○、丁○○、戊○○○各將其所占用系爭
土地上建物拆除，交還土地於伊及共有人林照明之判決。
被上訴人則以：系爭土地原所有人黃登輝、林池蓮及林照明早將系爭土地出租於訴外
人洪金德興建現有地上建物。嗣洪金德將上開一六六號房屋出售於陳美玉，輾轉出售
於被上訴人戊○○○；一六四號房屋因洪金德與其子洪豫徽相繼死亡，由洪豫徽之妻
即被上訴人丁○○繼承；一六二號房屋係由洪金德之女居住使用，再由鄭洪瓊珠售讓
於被上訴人丙○○○。系爭土地原所有人黃登輝死亡，由上訴人庚○○繼承，上訴人
乙○○○於民國六十一年七月六日買受林池蓮系爭土地應有部分。伊繼受系爭土地之
租賃關係，不因而受影響。伊占用系爭土地自有正當權源，並非無權占有；又被上訴
人甲○○、己○○分別在上開一六二、一六六號房屋設籍居住，均經丙○○○、戊○
○○同意，亦非無權占有等語，資為抗辯。
原審依審理之結果，以：上訴人主張系爭土地為上訴人與訴外人林照明所共有，其上
如附圖所示Ｄ、Ｃ、Ｂ部分有建物門牌一六二、一六四、一六六號房屋，依序分別由
被上訴人丙○○○、丁○○、戊○○○占有，被上訴人甲○○、己○○亦分別在一六
二、一六六號房屋設籍居住使用之事實，為兩造所不爭，並有土地登記簿謄本、戶籍
登記簿謄本、複丈成果圖及勘驗筆錄可稽。被上訴人丙○○○、丁○○、戊○○○辯
稱，對系爭土地有優先承買權暨因時效而取得地上權云云，雖不足採。惟據證人鄭洪
瓊珠、陳美玉之證言及台灣省建築師公會鑑定，系爭土地上建物，建築年限約在四十
年以上，與林照明、黃登輝、林池蓮共同出具之租金收據並陳美玉於五十九年五月二
十六日致黃金輝、林池蓮之存證信函暨掛號郵件收件回執上蓋有林池蓮、黃登輝之印
文等情以觀，堪以認定被上訴人丙○○○、丁○○、戊○○○辯稱，系爭土地原所有
人林照明、黃登輝、林池蓮就系爭土地曾向洪金德及陳美玉之夫廖溪圳收取租金乙節
為可採信。上訴人雖謂，上開收據、掛號郵件收件回執上「林池蓮」、「黃登輝」之
印文係出諸偽造云云。惟經囑託憲兵學校鑑定結果，認收據上「林池蓮」印文與其印
鑑證明申請書、印鑑卡上「林池蓮」印文及其向台中市中山地政事務所登記申請書件
內之聲請書、委託書、所有權移轉契約書上「林池蓮」印文均相合，有文書檢驗鑑
定書可稽。足認上開收據上林池蓮印文為真正。至黃登輝印文部分，雖經鑑定認與其
印鑑登記申請書及印鑑卡上之「黃登輝」印文不相合。惟查陳美玉上開寄交黃登輝
之存證信函載為台中市○區○○街三三－一號、收件回執地址亦同，收件人則記載「
兒子代」並蓋有黃奎龍之印文，查黃登輝確有兒子黃奎龍，當時與其父黃登輝均設於
上開地址，有戶籍謄本為憑，黃登輝已由其子黃奎龍代收該存證信函，自可認定。又
被上訴人所提出之租金收據，為系爭土地原所有人林池蓮、黃登輝、林照明三人將系
爭土地出租與洪金德，由洪金德起造現有地上建物，並按期收取租金，該租金收據四
張均貼有印花，前三張由林池蓮、黃登輝、林照明三人具名蓋章，並有代收人羅臭獻
簽名蓋章，後一張由黃登輝以「代表者」出具，該羅臭獻所蓋印章與羅臭獻於五十六
年五月四日申請登記之印鑑合，足證租金係由羅臭獻代為收取，亦與證人鄭洪瓊珠
、陳美玉所供證之情節相符。羅臭獻於民前十年四月十四日生，現已九十四歲高齡，
並患老年癡呆症，自無從傳訊作證，惟五十五年二月之兩張收據，既經羅臭獻簽名蓋
上與其印鑑相符之印章代收，且其上又有已證明真正之土地所有人林池蓮之印文，則
無論羅臭獻係以何種身分在何種情況下受託代收，均不影響其收付租金事實之認定。
至同上兩張租金收據內，黃登輝之印文，被上訴人雖無法舉證證明其真正，但以陳美
玉寄達黃登輝之郵局存證信函內，詳載前此已付租金及再以國內匯票寄送租金之情形
，應可印證其確將系爭土地出租而收取租金屬實。又系爭土地共有人之一林照明雖於
三十二年四月三日即旅居日本，迄今五十二年從未返國，但其在林池蓮具名蓋章之同
二紙租金收據上，與黃登輝同時具名並蓋章，因黃登輝已死亡，羅臭獻無法作證，不
知林照明何以會列名於租金收據上並蓋章，惟縱令系爭土地未經共有人林照明同意出
租，亦僅該租賃契約對林照明不生效力而已，對林池蓮、黃登輝仍屬有效。綜上各項
證據所示，系爭土地地上建物，確係四十年前由洪金德向土地所有人租地所建，其間
確有租賃關係存在。上訴人否認有租賃關係存在，自無足採。按租地建屋之契約如無
相反之特約，自可推定出租人於立約時，即已同意租賃權得隨房屋之轉讓而移轉，故
承租人將房屋讓與第三人時，應認受讓人對於基地出租人仍有租賃關係存在。又出租
人於租賃物交付後，縱將其所有權讓與第三人，其租賃契約，對於受讓人仍繼續存在
。本件系爭土地上之建物，既由洪金德承租所建，但已分別轉讓或繼承，而由被上訴
人分別取得，其租賃關係應認為繼續存在。縱被上訴人丙○○○、丁○○曾在原審自
承未付過租金，然在出租人方面未依法終止其租賃關係之前，仍有租賃關係存在。被
上訴人丙○○○、丁○○、戊○○○本於租賃關係，各占有系爭土地上建物之基地，
被上訴人甲○○、己○○經建物所有人同意而設籍居住，均非無權占有，上訴人主張
本於所有權作用，請求被上訴人甲○○、己○○應分別自系爭土地上門牌一六二號或
一六六號房屋遷出，被上訴人丙○○○、丁○○、戊○○○等應拆除地上建物交還土
地，難謂正當，不應准許。並說明兩造其餘攻擊及防禦方法，與本件判決結果不生影
響，不逐一論述，爰維持第一審所為上訴人敗訴之判決，駁回其上訴，經核於法並無
違背。上訴論旨，仍執陳詞，並就原審取捨證據、認定事實及解釋契約之職權行使，
指摘原判決不當，求予廢棄，非有理由。
據上論結，本件上訴為無理由，依民事訴訟法第四百八十一條、第四百四十九條第一
項、第七十八條，判決如主文。
中      華      民      國    八十六    年      三      月      七      日
                              最高法院民事第二庭
                                  審判長法官  曾  桂  香
                                        法官  劉  延  村
                                        法官  徐  璧  湖
                                        法官  劉  福  聲
                                        法官  袁  再  興
      右正本證明與原本無異
                                              書  記  官
中      華      民      國    八十六    年      三      月    二十二    日
